【裁判字號】    98,簡,123
【裁判日期】    990108
【裁判案由】    地價稅
【裁判全文】
臺中高等行政法院判決
                                       98年度簡字第123號
原      告  甲○○
被      告  乙○○○○○○○
代  表  人  丙○○
訴訟代理人  丁○○
上列當事人間因地價稅事件，原告不服臺中縣政府中華民國
98年8月12日府訴委字第0980260744號訴願決定，提起行政訴
訟。本院判決如下︰
    主  文
原告之訴駁回。
訴訟費用由原告負擔。
    事實及理由
一、事實概要：緣原告所有坐落臺中縣潭子鄉○○段489-70地號
    土地（以下簡稱系爭土地），編定為非都市土地乙種建築用
    地，雖供公共通行使用，惟土地登記謄本其他登記事項記載
    ，含空地比在內，依土地稅減免規則第9條但書規定不予免
    徵，被告依土地稅法第14條及第16條規定，連同其他2筆未
    異議土地按一般稅率向原告核課民國（下同）97年地價稅計
    新台幣（下同）3萬4,084元，原告不服，申請復查未獲變更
    ，提起訴願亦遭駁回，遂提起本件行政訴訟。
二、本件原告主張：
    (一)查原告所有坐落臺中縣潭子鄉○○段489-70地號土地，編
      定為非都市土地乙種建築用地，目前已供公共通行使用，
      系爭土地之法定空地也供公共通行使用，依土地稅減免規
      則第9條前段規定，其地價稅應予全免，而非被告所稱同
      條但書之規定。
    (二)依土地稅減免規則第1條、土地稅法第6條之原立法目的，
      旨在將公益用途、社會慈善、國家及公眾所使用之土地予
      以減免，系爭土地自70年整個社區興建完成後，即供整個
      社區人民通行使用，自符合土地稅法第6條之減免規定及
      立法意旨。
    (三)系爭土地若已為建築使用，其法定空地比則符合土地稅減
      免規則第9條但書規定，應核課地價稅無異議，如潭子鄉
      ○○段489-40地號土地，該筆土地含法定空地比在內，且
      該筆土地屬「土地稅減免規則第9條但書規定」，為建築
      房屋應保留之空地部分，或是除建築基地之外其另有一筆
      土地單獨地號且為法定空地，因此符合上述但書規定，核
      課地價稅屬合法合理。
    (四)再則，系爭土地原為建築基地，因此包含該建築基地之法
      定空地，但系爭土地自70年起便供公共通行之道路，被告
      也認定為供公共通行之道路，未對系爭土地核課地價稅，
      且台中縣政府98年2月23日府工工字第0980019618號函也
      認定系爭土地為既成道路無誤，既然為道路使用其未為建
      築使用其法定空地也為既成道路，自不符「土地稅減免規
      則第9條但書」之規定，既然不符合該規定，被告核課地
      價稅自屬無理。
    (五)為了管制土地使用強度與密度，除了實施容積管制外，法
      律並規定基地面積與建築面積的比率關係，以維持基地內
      一定比率的空地面積，稱為建蔽率管制；所以基地面積扣
      除實際可供建築面積後的空地面積，就稱為法定空地。法
      定空地與建築面積所占之地面一般，由所有權人依比例共
      同持分；如原告所提附件一（即潭子鄉○○段489-40地號
      土地其總面積為98平方公尺，其實際可供建築面積為47.7
      0平方公尺（一樓部分），其餘之空地面積就為法定空地
      ），其土地謄本其他登記事項記載含法定空地比在內，依
      此該社區之每棟建築基地之法定空地比皆在自有基地內，
      並未歸入系爭土地內，系爭土地之法定空地比為其自有建
      築基地之法定空地比，基此，系爭土地既為既成道路供公
      共通行使用，其法定空地比之土地也為既成道路供公共通
      行使用，自符合「土地稅減免規則第9條前段規定」，其
      系爭土地之地價稅應予全免，被告之行政處分自有違誤，
      有違稅法實質課稅原則等情。
    (六)聲明求為判決撤銷訴願決定及原處分。
三、被告則以：
    (一)土地建物查詢資料，可知系爭土地編定為乙種建築用地且
      內含法定空地，依建築法第11條規定，建築物本身所留設
      之法定空地亦為建築基地，該法定空地包括建築物與其前
      後左右之道路或其他建築物間之距離，依土地稅減免規則
      第9條但書規定，仍無免徵地價稅之適用。
    (二)次查台中縣政府97年12月23日府工工字第0970356889號函
      示：「‧‧‧經查潭子鄉○○段489-70地號土地為部分私
      設巷道、部分既成巷道，故本案請俟分割後再向相關權責
      單位申辦‧‧‧」，又系爭土地使用地類別為「乙種建築
      用地」，且被告並未接獲工務、建設主管機關或各鄉鎮市
      公所建設單位列冊通報，是其非屬土地稅減免規則第22條
      但書第2款、第3款及第5款規定，其地目為道、或經都市
      計畫編為公共設施保留地或私有無償提供公共巷道，依財
      政部77年4月6日台財稅第32305號函釋意旨，前揭土地情
      形應由地政機關列冊送稽徵機關辦理。若非前揭情形，因
      未經土地所有權人表示願無償提供使用，且無資料可稽，
      仍應由土地所有權人申請核定再憑減免，則系爭土地既含
      有法定空地在內，於原告未釐清並辦理分割前，仍應依據
      土地稅減免規則第9條但書規定辦理。
    (三)又被告函請台中縣政府查明系爭土地私設巷道、既成道路
      面積及法定空地比率各為何，該府以98年2月23日府工工
      字第0980019618號函復：「‧‧‧說明二、經查該筆地號
      土地為部分私設巷道、部分既成巷道，又依本府69建都使
      字第2685號建照執照申請案之平面位置圖核與地政單位分
      割後之地籍圖，無法查復各項面積。‧‧‧」，是主管建
      設單位無法算出系爭土地法定空地比例，且台中縣政府於
      前揭函示即請原告俟分割後再向相關權責單位申辦，是被
      告依上開法令規定，向原告核課97年地價稅，洵屬有據，
      原告主張核無可採等語，資為抗辯。並聲明求為判決駁回
      原告之訴。
四、兩造之爭點：本案系爭台中縣潭子鄉○○段489-70地號土地
    ，是否適用「土地稅減免規則第9條但書」規定，應核課地
    價稅？經查：
    (一)按「已規定地價之土地，除依第22條規定課徵田賦外，應
      課徵地價稅。」、「地價稅基本稅率為千分之十。土地所
      有權人之地價總額未超過土地所在地直轄市或縣（市）累
      進起點地價者，其地價稅按基本稅率徵收；超過累進起點
      地價者，依左列規定累進課徵：一、超過累進起點地價未
      達5倍者，就其超過部分課徵千分之十五。‧‧‧」、「
      無償供公共使用之私有土地，經查明屬實者，在使用期間
      內，地價稅或田賦全免。但其屬建造房屋應保留之空地部
      分，不予免徵。」、「依第7條至第17條規定申請減免地
      價稅或田賦者，‧‧‧，私有土地應由所有權人或典權人
      ，造具清冊檢同有關證明文件，向直轄市、縣（市）主管
      稽徵機關為之。但合於下列規定者，應由稽徵機關依通報
      資料逕行辦理或由用地機關函請稽徵機關辦理，免由土地
      所有權人或典權人申請：‧‧‧二、經地目變更為『道』
      之土地（應根據主管地政機關變更登記為『道』之地籍資
      料辦理）。三、經都市計畫編為公共設施保留地（應根據
      主管地政機關通報資料辦理）。‧‧‧五、私有無償提供
      公共巷道或廣場用地（應由工務、建設主管機關或各鄉鎮
      市（區）公所，列冊送稽徵機關辦理）。‧‧‧」、「合
      於第7條至第17條規定申請減免地價稅或田賦者，應於每
      年（期）開徵40日前提出申請；逾期申請者，自申請之次
      年（期）減免。‧‧‧」、「本法所稱建築基地，為供建
      築物本身所占之地面及其所留設之法定空地。‧‧‧前項
      法定空地之留設，應包括建築物與其前後左右之道路或其
      他建築物間之距離，其寬度於建築管理規則中定之。」分
      別為土地稅法第14條、第16條、土地稅減免規則第9條、
      第22條、第24條及建築法第11條所明定。又「主旨：關於
      所報土地稅減免規則第22條第1項但書規定免徵地價稅或
      田賦之認定，未列載於建物所有權狀上之10公尺以下巷道
      用地隨同建築基地移轉時，適用優惠稅率課徵土地增值稅
      之認定及地政與稅務機關之聯繫問題等經貴局邀集省市稅
      務及地政機關會商結論，核復如說明。說明二：經參照內
      政部71年2月27日台內地字第74768號函復意見及本部71年
      2月12日台財稅第30934號函規定分別核復如下：(一)有關土
      地稅減免規則第22條第1項但書免徵地價稅或田賦部分：.
      ..2.土地稅減免規則修正發布前，經地政機關列冊送稽徵
      機關之公共設施保留地資料，其未查註使用性質者，由稽
      徵機關自行查核認定，必要時可函請地政機關會同勘查辦
      理。至於新劃定之公共設施保留地，地政機關僅負責保留
      地清冊之造送，有關保留地之使用性質等課稅所需資料，
      稽徵機關自行依冊勘查註記，必要時可函請地政機關會勘
      辦理。3.私有無償提供之巷道用地，其屬完成都市計畫法
      定程序者，以供公共通行之事實為依據，列冊送稽徵機關
      逕行辦理減免。至於私設巷道如未經土地所有權人表示願
      無償提供使用，則因無資料可稽，故無從列冊送稽徵機關
      ，仍應由土地所有權人申請核定再憑減免。‧‧‧」為財
      政部71年4月6日台財稅第32305號函釋在案。
    (二)本件原告所有系爭土地，編定為非都市土地乙種建築用地
      ，雖供公共通行使用，惟土地登記謄本其他登記事項記載
      ，含空地比在內（見本院卷第14頁、原處分卷第42頁），
      依土地稅減免規則第9條但書規定不予免徵。再台中縣政
      府97年12月23日府工工字第0970356889號函復原告稱：「
      台端所有坐落潭子鄉○○段489-70地號土地申請供公眾通
      行道路證明乙案，經查潭子鄉○○段489-70地號土地為部
      分私設巷道、部分既成巷道，故本案請俟分割後再向相關
      權責單位申辦‧‧‧」（見原處分卷第24頁），又系爭土
      地使用地類別為「乙種建築用地」，且被告並未接獲工務
      、建設主管機關或各鄉鎮市公所建設單位列冊通報，是其
      非屬土地稅減免規則第22條但書第2款、第3款及第5款規
      定，其地目為道、或經都市計畫編為公共設施保留地或私
      有無償提供公共巷道，依財政部71年4月6日台財稅第3230
      5號函釋意旨，前揭土地情形應由地政機關列冊送稽徵機
      關辦理。若非前揭情形，因未經土地所有權人表示願無償
      提供使用，且無資料可稽，仍應由土地所有權人申請核定
      再憑減免，則系爭土地既含有法定空地在內，於原告未釐
      清並辦理分割前，仍應依據土地稅減免規則第9條但書規
      定辦理。
    (三)又被告以98年1月14日中縣稅法字第函0983675359號函請
      臺中縣政府查明系爭土地私設巷道、既成道路面積及法定
      空地比率各為何，經臺中縣政府以98年2月23日府工工字
      第0980019618號函復：「‧‧‧說明二、經查該筆地號土
      地為部分私設巷道、部分既成巷道，又依本府69建都使字
      第2685號建照執照申請案之平面位置圖核與地政單位分割
      後之地籍圖，無法查復各項面積。‧‧‧」（見原處分卷
      第14頁、第22頁及訴願卷第27頁、第33頁），主管建設單
      位無法算出系爭土地法定空地比例，且台中縣政府於前揭
      函示即請原告俟分割後再向相關權責單位申辦，從而被告
      依土地稅法第14條及第16條規定，連同其他2筆未異議土
      地按一般稅率向原告核課97年地價稅計3萬4,084元，揆諸
      上開規定及財政部函釋意旨，原處分並無違誤。原告上開
      主張，尚非可採。
五、綜上所所述，原告所訴並非可採，本件原處分並無違誤，訴
    願決定予以維持，亦無不合。原告訴請撤銷，為無理由，應
    予駁回。又本件為簡易事件，爰不經言詞辯論逕為判決。
六、據上論結，本件原告之訴為無理由，依行政訴訟法第233 條
    第1項、第236條、第195條第1項後段、第98條第1項前段，
    判決如主文。
中    華    民    國    99    年    1    月    8      日
                臺中高等行政法院第三庭
                                法  官  莊  金  昌
以上正本證明與原本無異。
如不服本判決，應於判決送達後20日內，以本訴訟事件所涉及之
法律見解具有原則性者，始得向本院提出上訴狀並表明上訴理由
，經最高行政法院許可，否則不得上訴；如於本判決宣示後送達
前提起上訴者，應於判決送達後20日內補提上訴理由書（均應依
對造人數提出繕本）。
中    華    民    國    99    年    1    月    8      日
                                書記官  林  昱  妏


司法院資訊處製作；財團法人民間司法改革基金會備份。
